【裁判字號】    92,訴,128
【裁判日期】    921111
【裁判案由】    拆屋還地
【裁判全文】
臺灣宜蘭地方法院民事判決  九十二年度訴字第一二八號
    原      告  丁○○
    被      告  丙○○
    訴訟代理人  甲○○
                乙○○
右當事人間請求拆屋還地事件，業於民國九十二年十月二十八日言詞辯論終結，本院
判決如左：
    主      文
原告之訴駁回。
訴訟費用由原告負擔。
    事      實
甲、原告方面：
一、聲明：被告應將坐落於原告所有頭城鎮○○段三四一地號、同地段三四一之三地
    號等土地上，門牌號碼頭城鎮○○街二十號、如附圖所示面積分別為三四平方公
    尺及二平方公尺之建物部份予以拆除，並將所占用之土地返還原告。
二、陳述意旨：坐落宜蘭縣頭城鎮○○段三四一、三四一之三地號之土地為原告所有
    ，然被告所有門牌號碼頭城鎮○○街二十號之房屋，竟有部份無權占用前述兩筆
    土地，面積及位置均如附圖所示；且經原告催告，被告均置之不理，為此爰本於
    所有權訴請被告拆屋還地。被告雖抗辯其與原告之父親吳清泉已經成立協議，約
    定被告有權使用上開土地，然其所提出之協議書及契約書均是由原告之父親與被
    告簽立，與原告無關，該土地事後既已由原告取得，故原告不受該協議書及契約
    書之拘束；況且契約書第二條已約定吳清泉給與被告使用之空地日後如欲建築房
    屋時應保留二台尺之空地為通路及建設排水溝之用地，然被告卻未保留該空地，
    並於五、六年前將該房屋全部重新興建，此外其亦未依約給付租金予原告，故被
    告不得再依協議書及契約書主張權利。從而原告自得請求被告將占用系爭土地之
    建物拆除，並將土地返還予原告。
三、證據：提出土地登記謄本暨土地所有權狀各二紙，及地籍圖謄本、存證信函、地
    價稅繳款書各一份，照片四張為證；並請求至現場履勘及測量。
乙、被告方面：
一、聲明：原告之訴駁回。
二、陳述意旨：系爭宜蘭縣頭城鎮○○街二十號房屋與頭城鎮○○段三四一地號之土
    地原是兩造祖先所有，上揭房屋經遺產分配給長房即被告之父及三房吳生水所共
    有，另系爭三四一地號土地則分配予吳枝陳及原告之父吳清泉所有；然因該和平
    街二十號之房屋占用系爭三四一地號之土地，故雙方在四十二年九月間即書立協
    議書，約定吳清泉應將系爭土地永久付給被告及吳生水使用。嗣於四十九年三月
    二十八日因吳清泉在頭城鎮○○街二十號之房屋後方興建豬舍，妨礙被告及吳生
    水使用屋後之空地，雙方並再書立契約書，約定吳清泉應將該豬舍拆除並將空地
    返還被告使用。迨至四十九年十月十七日被告與吳生水另立覺書分家，而由被告
    單獨取得系爭和平街二十號之房屋所有權。故本件依據前開協議書及契約書之約
    定，被告乃係有權占用系爭頭城鎮○○段三四一地號土地。且自四十九年簽訂契
    約書後，被告迄今未曾變更房屋之面積，僅在四、五年前曾重新修繕屋頂，另契
    約書內所約定應保留之空地，現今亦仍然存在，被告並未加以建築，從而本件原
    告訴請被告拆屋還地，實無理由。
三、證據：提出提出協議書、契約書、覺書各一份，及戶籍謄本四份、地價稅繳款書
    六張為證；並請求訊問證人吳銘樟、黃榮燦、戊○○。
丙、本院依職權調閱宜蘭縣頭城鎮○○段三四一、三四一之一、三四一之二、三四一
    之三、三四一之四等地號之土地自日據時代起迄今之土地登記簿謄本，及宜蘭縣
    頭城鎮○○街二十號房屋之稅籍證明。
    理      由
一、兩造爭執之摘要：
  (一)原告起訴主張：坐落宜蘭縣頭城鎮○○段三四一、三四一之三地號之土地為原告
    所有，然被告所有門牌號碼頭城鎮○○街二十號之房屋，竟無權占用如附圖所示
    、面積分別為三十四平方公尺、二平方公尺之土地。被告雖提出協議書及契約書
    ，然此均係原告之父親吳清泉書立，與原告無關。況被告已將房屋重新建築，並
    未依契約書約定保留屋後之空地，且被告亦未依約繳納租金予原告，故其不得再
    依協議書或契約書主張權利。從而原告自得本於所有權訴請被告拆屋還地等語。
  (二)被告則以：系爭頭城鎮○○街二十號房屋乃兩造祖先分配給被告及訴外人吳生水
    共有，然因該房屋占用吳清泉吳枝陳所共有之三四一地號之土地，故雙方在四十
    二年九月間即書立協議書，約定吳清泉應將系爭土地永久付給被告使用；嗣於四
    十九年三月二十八日因吳清泉在系爭房屋後方興建豬舍，雙方再書立契約書約定
    吳清泉應將該豬舍拆除並將空地返還被告使用。被告嗣後因與吳生水分家而單獨
    取得系爭房屋所有權，故依據上開協議書及契約書之約定，被告乃係有權占用吳
    清泉所有之土地等語置辯。
二、不爭執之事實：
    原告主張坐落宜蘭縣頭城鎮○○段三四一、三四一之三地號等土地為其所有，然
    被告所有門牌號碼頭城鎮○○街二十號之房屋，已占用前開三四一地號土地三十
    四平方公尺、另占用三四一之三地號之土地二平方公尺等事實，已據原告提出土
    地登記簿謄本、土地所有權狀各二紙，復經本院勘驗現場並囑託宜蘭縣宜蘭地政
    事務所測量屬實，有勘驗筆錄、照片及土地複丈成果圖附卷可稽，被告就此亦不
    爭執，堪認原告之主張為真正。
三、本件爭點之判斷：
    然原告主張被告前述房屋係無權占用其所有三四一、三四一之三地號土地乙節，
    則為被告所否認，並以前揭情詞資為抗辯及提出協議書及契約書各一份為其佐證
    ，是經兩造確認後，本件應審酌之爭點厥為：被告抗辯其依據前開協議書及契約
    書之約定，被告所有和平街二十號之房屋乃係有權占用系爭三四一、三四一之三
    等地號土地之事實，是否可採（詳卷第八六頁）。茲就上開爭點判斷如后：
  (一)經查，系爭頭城鎮○○段三四一地號之土地原為訴外人吳清泉及吳枝陳所共有，
    然該土地於六十六年六月二十三日另分割出同地段三四一之二地號之土地，該三
    四一之二地號土地復於六十六年十二月十二日再分割出同地段三四一之三地號之
    土地；嗣於六十六年十二月二十八日因共有物分割，前開頭城鎮○○段三四一地
    號、三四一之三地號等兩筆土地分歸吳清泉所有，另同地段三四一之二地號之土
    地則分歸吳枝陳所有；迨至九十一年十月十六日前揭三四一地號及三四一之三地
    號兩筆土地再由原告分割繼承取得等事實，已有宜蘭縣地政事務所以九十二年八
    月二十一日宜地一二二字第０九二０００八三五一號、九十二年九月二十二日宜
    地一二二字第０九二０００九六七九號等函文所檢附之土地登記簿謄本在卷可憑
    （詳卷第六九至八三頁、第九四至一一六頁），故此部份之事實，堪先予認定。
  (二)次查，系爭宜蘭縣頭城鎮○○街二十號房屋與頭城鎮○○段三四一地號之土地原
    均屬兩造之先祖所有，嗣後經遺產分配，上揭房屋分歸由長房及三房吳生水所共
    有，另系爭三四一地號之土地則分配予四房即原告之父親吳清泉、吳枝陳所有，
    然因該和平街二十號之房屋占用前開三四一地號之土地，故經長房吳黃秀英（即
    被告之母）、次房吳枝陳、三房吳生水、屘房吳清泉於四十二年九月間書立協議
    書，約定吳清泉應將系爭土地永久付給被告及吳生水使用等情，已據被告提出協
    議書一份為證，該協議書並載明：「仝立協議書字人吳枝陳吳清泉吳生水等長房
    子幼其寡婦吳黃秀英等今為以前具立鬮書之外另行兄弟磋商協議事項於左列標示
    各條件‧‧第三條厝地基之事現在長房與參房之厝地有浸清泉所有土地經仝場妥
    議清泉要永遠付給使用‧‧」等語（參卷第二四、二五頁）。又因原告之父吳清
    泉嗣後竟在前開頭城鎮○○街二十號之房屋後方興建豬舍，致妨礙被告及吳生水
    使用屋後之空地，故雙方乃於四十九年三月二十八日再立契約書，除約定吳清泉
    應將豬舍拆除並將空地返還被告及吳生水外，亦再載明吳清泉應將系爭三四一地
    號之土地給與被告及吳生水無條件使用乙節，亦據被告提出契約書乙份為憑，該
    契約書載明：「吳仁癸吳生水叔姪兩人共有頭城鎮○○段參肆壹號地上之房屋其
    後面空地係吳清泉依據從前分配祖先遺下財產時取得而此空地在分配遺產時約明
    該空地應照前面房屋之寬度無條件永遠給與吳仁癸吳生水等貳人使用惟吳清泉因
    從前越界建築豬舍致吳仁癸吳生水應得使用之土地現在不能使用而發生爭議茲吳
    清泉願自拆卸越建豬舍將吳仁癸吳生水應得土地交還吳仁癸吳生水等貳人掌管於
    是雙方面議締結條件列明于左各項遵守履行不得異言生端滋事口恐無憑特立契約
    書同樣參份各執乙份為據。」等語（詳卷第二六、二七頁），而原告對於前述協
    議書及契約書之真正均不爭執，從而被告依據該協議書及契約書之約定，抗辯其
    所有之系爭房屋對於頭城鎮○○段三四一地號之土地，及該土地嗣後所分割出之
    同地段三四一之三地號土地，均屬有權占用等情，核屬有據。且按繼承人自繼承
    開始承受被繼承人財產上之一切權利、義務，民法第一千一百四十八條已定有明
    文，本件原告既係因繼承而取得原屬吳清泉所有之系爭三四一、三四一之三地號
    等土地，則其自應承受該土地所有之一切權利義務，而受前開吳清泉所簽立協議
    書及契約書之拘束，是原告主張上開協議書或契約書乃其父吳清泉所書立，與原
    告無關，其不受拘束云云，顯無可採。
  (三)再者，原告雖另主張被告未依前述契約書第二條之規定於系爭建屋之屋後保留二
    台尺，且於四、五年前已將房屋全部重新興建等語。然查，被告與訴外人吳清泉
    、吳生水、吳枝陳等人於四十九年三月二十八日之契約書中固約定：「二、吳清
    泉給與吳仁癸吳生水使用之空地日後如欲建築房屋時應保留貳台尺之空地為通路
    及建設排水溝之用地」（詳卷第二七頁），惟自當事人簽立該契約書迄今，被告
    從未重新建築房屋，僅曾於四、五年前修繕屋頂，然並未變更建物之面積，屋後
    之空地迄今亦仍保留等情，已據吳生水之子即證人吳銘樟到庭陳稱：「我小時候
    與被告住在一起，但是國小時就搬出去，距離這個房子還是很近。被告現在住的
    房子從我出生時就存在。這幾年被告的房子曾經因為屋頂塌陷，所以加蓋鐵皮屋
    頂，另外屋內的牆壁有重新粉刷水泥，但大小沒有變過。」「‧‧豬舍後來有拆
    掉，豬舍拆掉後有蓋一間房子給奶奶住，我十六歲時奶奶還住在那裡，奶奶住的
    房子位在吳清泉房子的後方，與被告的房子不同，至於現在房子還在不在，我不
    清楚。至於豬舍拆掉後的空地，被告的房子並沒有擴建，仍然有留下空地。」「
    （五年前）當時只有換屋頂，我是幫他從事水電工程，房子的面積沒有改變」等
    語甚詳（詳見卷第一二四至一二六頁）；此外，被告之鄰居即證人黃榮燦亦在庭
    表示：「我認識被告，我們是鄰居，被告的房子是屬於百年的房子，所以曾經改
    蓋屋頂，大約在三、四年前，除了那一次外，我沒有看過其他的改建，而且三、
    四年前的改蓋，只有針對屋頂，面積沒有改變。」「‧‧，豬舍的化糞池到現在
    還沒有填平，豬舍拆掉後的空地現在還在，被告並沒有在上面蓋任何的地上物，
    被告的房子從當時拆除豬舍到現在面積都沒有變更過。」等語；另名鄰居戊○○
    亦到院結證稱：「（有無見過被告現住之房子改建過？）我沒有看過。我只看過
    他修建屋頂，大概是幾年前而已，面積並沒有改變，被告只是將屋頂拆掉重修。
    從我開始住在那裡之後，除了修屋頂那一次外，我就沒有看過被告有修過他的房
    子。」等語（參卷第一二六、一二七頁）。故本件原告援引契約書第二條之約定
    ，主張被告已經重新建築房屋且未於屋後保留空地，而不得再依協議書主張權利
    云云，自無可取。
  (四)至原告另主張被告並未依約給付租金乙節，乃原告是否另按雙方協議催告被告支
    付租金之問題，然原告既尚未依法踐行催告及合法終止協議，則被告所有之房屋
    自仍屬有權占用，原告以此否認被告之權利，洵非正當，而不可採。
  (五)基上判斷，本件被告抗辯其所有和平街二十號之房屋，依據原告父親吳清泉所立
    協議書及契約書，乃屬有權占有系爭三四一、三四一之三地號等土地之事實，應
    足堪採信。
四、綜上所述，被告依據協議書及契約書之法律關係，抗辯其所有之房屋係屬有權占
    用系爭三四一、三四一之三地號之土地等情，既屬可採，則原告再本於所有權作
    用訴請被告應將坐落上揭兩筆土地上如附圖所示之建物予以拆除，並將土地返還
    予原告，即屬無據，應予駁回。
五、本件為判決基礎之事證已臻明確，兩造其餘攻擊防禦方法及證據，核與判決結果
    不生影響，不一一論究，附此敘明。
六、結論：原告之訴為無理由，依民事訴訟法第七十八條，判決如主文。
中    華    民    國      九十二      年      十一      月      十一    日
~B臺灣宜蘭地方法院民事庭
~B法      官    邱景芬
右為正本係照原本作成。
如不服本判決，應於判決送達後廿日內向本院提出上訴狀(應附繕本)。
中      華      民      國    九十二    年     十一     月      十二      日
~B法院書記官    吳慧芳


司法院資訊處製作；財團法人民間司法改革基金會備份。
